【裁判字號】    98,上易,950
【裁判日期】    981229
【裁判案由】    損害賠償
【裁判全文】
臺灣高等法院民事判決                 98年度上易字第950號
上  訴  人  松漢建設股份有限公司
法定代理人  甲○○
訴訟代理人  南雪貞律師
被  上訴人  乙○○
訴訟代理人  黃世芳律師
            陳思合律師
上列當事人間損害賠償事件，上訴人對於中華民國98年8月31日
臺灣臺北地方法院97年度訴字第1154號第一審判決提起上訴，本
院於98年12月15日言詞辯論終結，判決如下：
    主  文
上訴駁回。
第二審訴訟費用由上訴人負擔。
    事實及理由
一、被上訴人主張：其為門牌號碼臺北市○○區○○路209巷8號
    房屋（下稱系爭房屋）之所有權人，而上訴人為鄰地臺北市
    政府95建字第0127號建築工程（下稱系爭工程）之起造人。
    茲因承包商震昌工程股份有限公司(以下簡震昌公司)施作系
    爭工程不當，造成被上訴人所有系爭房屋1至3樓牆面、地板
    嚴重龜裂等之損害。被上訴人曾函請臺北市建築管理處協商
    ，並致函上訴人請求協商處理系爭房屋鄰損事宜，惟均未獲
    上訴人善意回應。被上訴人乃委請臺北市土木技師公會就系
    爭房屋受有損害情形進行鑑定，依鑑定報告（下稱甲鑑定報
    告）載明系爭建物發生損壞的原因，主要係由緊鄰之工地施
    工所引起；而臺北市政府都市發展局建築管理處(以下簡稱
    建管處)曾於民國96年7月3日進行會勘，依該會勘紀錄亦可
    確認系爭房屋之損壞係工地施工之影響所造成。另原法院囑
    託臺灣省土木技師公會97-0655號鑑定報告書（下稱系爭乙
    鑑定報告）亦認「系爭房屋發生損害原因，主要係由於緊鄰
    之工地施工所引起等。茲被上訴人因系爭房屋受損，計支出
    修繕費新台幣（下同）56萬7,735元、委請臺北市土木技師
    公會為本件鄰損鑑定費用5萬元、及不能使用系爭房屋而需
    另行租屋之費用7萬元，以上共計68萬7,735元。上訴人為系
    爭工程之定作人，就承包商所為前揭侵權行為，自應依民法
    第189條規定負損害賠償責任。聲明：上訴人應給付被上訴
    人68萬7,735元，及自起訴狀繕本送達翌日起至清償日止，
    按週年息利率百分之五計算之利息；並願供擔保請准宣告假
    執行。原審判命：上訴人應給付被上訴人61萬7,735元，及
    自96年12月27日起至清償日止按週年率百分之五計算之利息
    ，駁回其餘之訴。並為准、免供擔保假執行宣告。被上訴人
    就其敗訴部分未聲明不服。就上訴人之上訴，答辯聲明：上
    訴駁回。
二、上訴人則以：系爭工程係於95年8月30日開工，採取不產生
    震動深度達21米之連續壁工法施工，且在拔除中間椿與構台
    椿時，採用切除椿體方式避免擾動地層，而於96年1月11日
    完成地下開挖工程並興建至1樓版，迄今除被上訴人外並無
    任何鄰房主張房屋受損，足見被上訴人所有系爭房屋受損非
    因上訴人施工所致。另系爭房屋屋齡超過30年之2層建築物
    ，且為6戶連棟式建築（即8號、8之1號、8之2號、10號、10
    之1號、10之2號），加以被上訴人曾拆除系爭房屋原外牆，
    於主結構建築外另行增建1、2樓、3樓，增建與本體建築間
    僅靠數支鋼架支撐，且增建房屋地處污水管之上，該污水管
    於94年12月間臺北市○○○○道工程處污水施工時，1樓地
    板曾遭施工單位開挖、鋪設污水管線後以混凝土回填，若填
    補不實，時間經過地層下陷亦可能造成增建房屋傾斜、裂縫
    。參以臺灣地處地震帶，上訴人開工前95年2月18日鑑定被
    上訴人房屋後地震不斷，且房屋因自然氣候亦會產生乾縮裂
    縫。又被上訴人提出甲鑑定報告，並未以精密儀器，如透地
    雷達測量土壤空洞情形，亦未說明上訴人係何時及如何之工
    法施工不當造成被上訴人房屋受損。且被上訴人所指受損多
    屬在房屋主結構外與增建房屋交接處，耐震度及是否因增建
    物與主建物間並無鋼筋銜接而相鄰處特別脆弱，甲鑑定報告
    均隻字未提。另會勘紀錄僅為各單位表述看法，且表明因受
    損戶逾最後一次樓版勘驗日始請求協調，依法不適用「臺北
    市建築施工損鄰事件爭議處理規則」。再者，系爭房屋地下
    基地係全面性的疏鬆及孔洞，此係基地原有存在之現象，且
    爭房屋在95年9月21日至10月12日地連續壁挖掘時間並未受
    系爭工程施工影響，亦未向系爭工程方向傾斜，另經由透地
    雷達測得地層有鬆動在A、B位置，尤以B處較為嚴重，B處即
    污水管舖設處，可證被上訴人房屋地層鬆動係污水管接管完
    成後填補地面未經夯實所致，乙鑑定報告指被上訴人反應房
    屋受損時間在上訴人1FL完成後數日，遽指係系爭工程施工
    影響，被上訴人房屋受損係被告施工造成，完全未參考上訴
    人之施工工法，實屬可議。是以鑑定報告修繕費用「1樓修
    繕費」229,770元中第3、4、5、6項3萬1,950元、1,400元、
    3萬2,660元、12萬1,520元、3樓修繕費用部分第6、7、8 、
    9項4,000元、1萬1,200元、2萬5,800、5萬6,440元應予惕除
    等語，資為抗辯。上訴聲明：原判決不利上訴人部分廢棄。
    上廢棄部分，被上訴人第一審之訴及假執行聲請均駁回。
三、兩造不爭執事項（見本院卷第31頁正反面）：
  (一)被上訴人為系爭房屋之所有權人，而上訴人為系爭工程之起
    造人。
  (二)被上訴人委請臺北市土木技師公會就系爭房屋受有損害情形
    進行鑑定，並作成甲鑑定報告（見原審卷第13頁至第123頁
    ），依鑑定結果有關系爭房屋損壞責任，載明：「本案鑑定
    標的物發生損壞的原因，因附近並無其他工地施工，故主要
    係由緊鄰之工地施工所引起；臺北市政府都市發展局建築管
    理處曾於96年7月3日為本案鑑定標的物之損壞進行會勘，會
    勘紀錄詳附件九，由該紀錄應可確認房屋之損壞確係工地施
    工之影響所造成。」等語（見原審卷第20頁）。
  (三)臺灣省土木技師公會所作成乙鑑定報告，其中法院委託鑑定
    項目「系爭房屋之損害是否因上訴人施工所造成」之鑑定結
    果為「系爭房屋發生損害原因，由施工過程土方開挖（95年
    10月19日～11月10日）至1FL完成（96年1月1日），被上訴
    人於96年1月15日向工地反應有鄰損情形，因附近並無其他
    工地施工，故可研判主要係由於緊鄰之工地施工所引起」。
    （見鑑定報告第5頁）
四、被上訴人主張系爭房屋因系爭工程施工而受有損害，上訴人
    應賠償被上訴人修繕費用56萬7,735元、委請臺北市土木技
    師公會為本件鄰損鑑定支出之費用5萬元等情。惟為被上訴
    人所否認，並以前開情詞置辯，查：
  (一)系爭房屋是否因上訴人施作系爭工程而受有損害，上訴人應
    否負賠償責任？
  1.按當事人主張有利於己之事實者，就其事實有舉證之責任。
    但法律別有規定，或依其情形顯失公平者，不在此限。民事
    訴訟法第277條定有明文。又被上訴人於起訴原因已有相當
    之證明，而上訴人於抗辯事實並無確實證明方法，僅以空言
    爭執者，當然認定其抗辯事實之非真正，而應為上訴人不利
    益之裁判(最高法院18年上字第1679號判例意旨參照)。
  2.被上訴人主張系爭房屋因上訴人施作系爭工程而受有損害等
    情，業據其委請臺北市土木技師公會就系爭房屋受有損害情
    形進行鑑定，並提出甲鑑定報告，其上載明：鑑定標的物損
    壞責任之釐清：本案鑑定標的物發生損壞的原因，因附近並
    無其他工地施工，故主要係由於緊鄰之工地施工所引起等語
    。復經兩造同意由原審囑託臺灣省土木技師公會鑑定，乙鑑
    定報告亦載明：系爭房屋發生損害原因，由施工過程土方開
    挖（95年10月19日～11月10日）至1F L完成（96年1月1日）
    ，被上訴人於96年1月15日向工地反應有鄰損情形，因附近
    並無其他工地施工，故可研判主要係由於緊鄰之工地施工所
    引起等語。另依臺灣省土木技師公會指定高文宗於原審到場
    說明：這個案子鑑定的時候之前在95年4月11日即有作鄰房
    現況鑑定，在96年11月22日也有做損害賠償的鑑定，我們是
    依據這這2個鑑定內容再做鑑定，判斷損害的情形及賠償的
    金額，我們在97年6月25日我們有到現場作會勘，會勘的時
    候，我們是依據96年11月22日損害鑑定報告的內容作查核，
    裡面除了基礎土層有被擾動的跡象，採用透地雷達掃瞄，僅
    就鑑定標的房屋損壞調查紀錄、損壞照片69張逐一比對。系
    爭房屋地下經透地雷達掃瞄後，確實有孔洞及疏鬆，孔洞的
    多寡、位置及下陷的情形與施工的方式及是否有抽地下水或
    有流砂有關，當初鑑定時，有問過雙方如報告第3頁所載的
    施工過程，就開挖方式及施作連續壁部分亦有詢問，有請上
    訴人提供地質鑽探暨試驗分析資料（見乙鑑定報告附件10）
    ，該報告書上載明地層是屬於沙質，包括1.8至4.5公尺部分
    為棕黃色細砂質粉土，4.5公尺到13.7公尺的部分則為灰色
    粉土質中細砂夾薄層粉土及小礫石，施工時候容易流失，故
    有因果關係，且該工地施工至系爭房屋發現損害期間，附近
    只有該工地，而沒有其他工地施工等語（見原審卷第233頁
    反面至第234頁）。核甲、乙鑑定報告，均係由具有工程專
    業之土木技師公會所為鑑定，且該公會與兩造無任何利害關
    係，其所為鑑定結論，堪可採為本件認定系爭工程施工是否
    造成系爭房屋鄰損之依據。被上訴人就其主張系爭房屋係因
    上訴人施作系爭工程所致，已有相當之證明。
  3.上訴人雖抗辯稱：系爭房屋係6戶連棟式建築，系爭工程並
    未造成其他鄰房房屋受損，足見被上訴人所有系爭房屋受損
    ，並非上訴人施工所造成云云。然因工程施作造成之鄰損，
    往往與建物下方地層結構有關，縱為連棟式建築，其下方結
    構亦可能不同，所受附近工地施工之影響亦可能有所不同，
    是上訴人所稱，尚不足以推翻前揭鑑定報告之結論。
  4.另上訴人抗辯稱：系爭房屋屋齡已超過30年以上，被上訴人
    並自行增建違章建築，增建1、2樓部分原外牆拆除，與本體
    建築間並無鋼筋混凝土銜接，且被上訴人增建1、2樓坐落位
    置在防火巷上，於94年12月間因污水管施工，1樓地板曾遭
    開挖寬約50公分，深約1米，施工完畢後以混凝土填補，填
    補倘不紮實，時日經過地面會稍下陷，亦會產生裂痕云云。
    然甲鑑定報告係於96年11月1日進行現場會勘，將系爭房屋
    之損害與該公會北土技字第9530527號即系爭工程施工前對
    系爭房屋所作之現況鑑定作比對（下稱系爭現況報告，摘要
    影本見原審卷第91頁至第111頁），如屬新增損害或是原有
    損害有增大現象即予拍照並做成紀錄，共拍攝損壞照片69張
    （見原審卷第47頁至第90頁），有該鑑定報告在卷可憑（見
    原審卷第18頁），顯已將系爭房屋於系爭工程施工前後損壞
    之情形為區分，上訴人執系爭房屋之屋齡及結構以混淆系爭
    房屋受損害之原因，尚非可採。另就污水管施工部分，上訴
    人雖指摘透地雷達測得地層有鬆動較為嚴重處即污水管舖設
    處，故該損害係前因污水施工所致云云。然鑑定人高文宗證
    稱：上訴人所提附近尚有埋設污水管的部分經透地雷達掃瞄
    後也有出現孔洞（見乙鑑定報告5-0012頁＃I左側的孔洞）
    ，但本次鑑定發現增加裂縫寬度的位置並不在該孔洞的上方
    等語（見原審卷第234頁），是該埋設污水管部分經透地雷
    達掃瞄雖出現孔洞，亦難為上訴人有利之認定，而上訴人復
    未舉證該污水管工程有何填補不紮實之處，其所為前揭抗辯
    自不足採。
  5.又上訴人抗辯稱：系爭工程係於95年8月30日開工，而於96
    年1月11日完成地下開挖工程並興建至1樓版，而上訴人開挖
    地下室採不產生震動之連續壁工法施工，且連續壁深度達21
    米，另在拔除中間椿與構台椿時，為免拔除產生震動，採用
    切除椿體方式避免擾動地層，且鄰房受影響最嚴重之時間點
    應在地下室開挖時，被上訴人於96年1月15日及2月12日向上
    訴人反應系爭房屋屋受損，於96年6月5日始向建管處陳情，
    就時間點及無他戶鄰房主張房屋受損觀察，系爭房屋受損與
    上訴人之施工應屬無涉云云。然上訴人並未就其施作之工法
    ，為任何舉證，其所述是否屬實，已非無疑，縱上訴人所述
    為真，該等工法亦僅足減少而無法完全避免對鄰房之影響，
    上訴人尚難據此而得免責。至時間點方面，上訴人雖稱鄰房
    受影響最嚴重之時間點應在地下室開挖時，然依證人高文宗
    證稱：大部分裂縫都與原來一樣，只有5處裂縫寬度有增加
    ，本件現況鑑定是95年4月11日，損害鑑定是96年11月22日
    ，其鑑定時間是97年6月25日，與96年11月22日的報告作比
    對，故該5處裂縫寬度增加是發生在96年11月22日至97年6月
    25日之間等語（見原審卷第234頁反面）。參酌地下室開挖
    完成後亦有可能會造成鄰房受損，且被上訴人於96年1月15
    日即以向上訴人反應系爭房屋受損，距上訴人完成地下室開
    挖之96年1月11日時間非遠，上訴人徒以時間點抗辯系爭房
    屋鄰損非其施工所造成，亦不足採。
  6.上訴人再抗辯稱：臺灣地處地震帶，自上訴人於開工前95年
    2月18日鑑定被上訴人房屋以來，大、小地震不斷，另房屋
    因自然氣候會產生乾縮裂縫，房屋地坪、牆壁產生裂痕，原
    因甚多云云，雖提出交通部中央氣象局95年2月1日至96年7
    月31日臺北市有感地震資料為證（見原審卷第161頁至第169
    頁）。然僅足證明上開期間確有發生數次震度小於3之地震
    ，尚不足以證明該等地震與系爭房屋受損有何關連性，且上
    訴人亦未舉證證明系爭房屋之損害與自然氣候有關，前揭所
    辯顯不足採。
  7.綜上，被上訴人主張系爭工地施工造成系爭房屋受損，已有
    相當之證明。上訴人所為前揭抗辯，並無確實證明方法，難
    認其抗辯之事實為真正，揆諸前揭說明，應認被上訴人之主
    張為可採。
  8.按承攬人因執行承攬事項，不法侵害他人之權利者，定作人
    不負損害賠償責任。但定作人於定作或指示有過失者，不在
    此限，民法第189條定有明文。即承攬人因執行承攬事項，
    不法侵他人權利者，如係定作人之定作或指示有過失所致，
    則定作人之過失與損害之間有因果關係，即應由定作人負賠
    償責任。又土地所有人開挖土地或為建築時，不得因此使鄰
    地之地基動搖或發生危險，或使鄰地之工作物受其損害，修
    正前民法第794條定有明文。此係保護他人維持社會公共利
    益之規定，定作人違反此項規定者，應推定其於定作或指示
    有過失（最高法院72年度台上字第2225號判決意旨參照）。
    本件上訴人為系爭工程之起造人，為兩造所不爭執，上訴人
    因系爭工程施工造成鄰地被上訴人所有之系爭房屋受上開損
    害，已如前述，揆諸前揭說明，就系爭房屋因此所受之損害
    ，自應推定上訴人指示其於定作有過失，則被上訴人依民法
    第189條規定，請求上訴人賠償損害，自屬有據。
  (二)被上訴人得請求上訴人賠償之範圍為何？
  1.修繕費用部分：
  (1)被上訴人主張因系爭工程施工不當致其所有系爭房屋受有損
    害，其修復費用一樓修繕費22萬9,770元，二樓修繕費9萬30
    5元，三樓修繕費14萬4,996元，其他（零星整修及運雜費）
    4萬6,507元，稅捐及管理費5萬1,157元，停車位租金5,000
    元，總計56萬7,735元損害，有乙鑑定報告可憑（見該報告
    第5頁及附件7），核均屬修繕之必要費用，應予准許。
  (2)上訴人抗辯稱系爭房屋之傾度尚在安全範圍，地層並無灌漿
    補強之必要，鑑定報告修繕費用「1樓修繕費」22萬9,770元
    中第3、4、5、6項3萬1,950元、1萬400元、3萬2,660元、12
    萬1,520元應予惕除等語。惟據證人高文宗所述：其在現場
    比對結果發現有5個地方裂縫有增加（參見鑑定報告附件6照
    片19、55、56、64、65），該等裂縫剛好是透地雷達掃瞄孔
    洞較多之處（位置是在報告書中5-0011、0012頁中之＃H、
    ＃I），該部分孔洞較多，地層有疏鬆現象，和裂縫有因果
    關係，又如照片編號64（見系爭乙鑑定報告6-38頁）所示為
    柱子裂縫，寬度0.15公分，遠超出0.3公釐的寬度，即一般
    所稱之結構裂縫，因在96年11月22日時該裂縫的寬度是0.1
    公分，後來其鑑定時，已變成0.15公分，且因為該等裂縫不
    是只有單一，而是有5處，彼此有關連，故建議要做地盤改
    良(見原審卷第233頁反面)，此部分與甲鑑定報告之見解一
    致(見原審卷第20頁)；另就上訴人抗辯傾斜率皆小於安全限
    度，因該安全限度係只針對是否安全之程度為表示，實務上
    並未規範傾斜率達多少時才需要作地盤改良，其評估目標是
    修復後在正常使用下，不會再發生龜裂，並防止裂縫形成的
    原因存在，依台灣省土木技師公會89年3月4日鑑定手冊第45
    頁記載建築物的補強包括結構的補強及基礎地層補強2種，
    其為防止再發生龜裂才建議做地盤改良等語(見原審卷第233
    反面至第234頁)。故地層是否有無灌漿補強之必要，非得僅
    以建物傾度是否落在安全範圍而為判斷，而應考量裂縫是否
    持續增加，或建物經補強後裂縫是否還會增加等因素，系爭
    房屋既有上開裂縫增加之情況，即有地盤改良之必要。上訴
    人是項所辯，亦非可採。
  (3)上訴人另抗辯稱系爭房屋地坪下並未以鋪設鋼筋方式澆置混
    凝土，乙鑑定報告以1樓地坪全面性鋪設鋼筋方式澆置混凝
    土之修繕工法，逾越原來施工品質，被上訴人獲有不當得利
    等語。然系爭房屋既因上訴人系爭工程施工導致損害持續擴
    大，則所謂回復原狀難認係回復原來之施工品質，蓋僅回復
    原來之施工品質，並無法避免損害之持續擴大，應認此時回
    復原狀之意義應指回復到不致繼續發生損害之狀態，基此目
    的所為之修繕，均屬必要之修繕。乙鑑定報告建議之上開修
    繕工法，顯係為強化系爭房屋之結構，隔絕因系爭工程施工
    對系爭房屋造成之影響，以免再度發生損害，應屬必要之修
    繕，上訴人抗辯被上訴人獲有不當得利，尚非可採。
  (4)上訴人又抗辯稱3樓修繕費用部分，因3樓部分在被上訴人施
    工前即有滲水及磁磚老化紋路，故第6、7、8、9項4,000元
    、1萬1,200元、2萬5,800元、5萬6,440元應予惕除云云。核
    上訴人所稱3樓部分在被上訴人施工前即有滲水及磁磚老化
    紋路之依據為系爭現況報告，然該報告就3樓部分僅有1處磁
    磚老化紋路及2處滲水剝落（見原審卷第105頁至第106頁、
    第110頁至第111頁），而甲、乙鑑定報告所示之3樓磁磚部
    分則有2處裂紋（見原審卷第77頁照片43及第78頁照片45、
    系爭乙鑑定報告6-28頁照片43及6-29頁照片45），其寬度達
    0.3mm(見鑑定報告第6頁)，已非上訴人所稱老化紋路。又滲
    水剝落部分亦有6處之多（見原審卷第79頁照片47、第80頁
    照片50、第81頁照片51及52、第82頁照片53、第86頁照片61
    ，乙鑑定報告第6- 30頁照片47、第6-31頁照片50、第6-32
    頁照片51及52、第6- 33頁照片53、第6-37頁照片61）。是
    系爭房屋3樓部分就滲水及磁磚部分之損壞於系爭工程施工
    前後顯有相當之差距。上訴人抗辯上開費用應悉數扣除，尚
    非有據。況依證人高文宗所述：一般鑑定就是根據鑑定手冊
    之規定，例如一面牆上有龜裂情形，即估算整面牆之修復費
    用，沒有計算折舊的部分，在實務上一般都不會去扣除該部
    分，因為要回復原狀即修復到一般正常狀況，沒有辦法回復
    到原本瑕疵狀況，除非原先已有很明顯之結構性損害才會酌
    量考慮，一般均不會扣除，鑑定手冊是採取折衷之方式即雙
    方都可以接受的標準而制訂等語（見原審卷第235頁）。益
    徵上訴人所辯，要不足採。
  2.鑑定支出費用部分：
    被上訴人請求上訴人給付其所支出台北市土木技師公會之鑑
    定費用5萬元部分，業據其提出該公會之收據、發票及其支
    付該公會之支票影本（見原審卷第124頁至第125頁）為憑，
    而該項鑑定雖為被上訴人自行為之，然係為證明其所受損害
    程度或範圍所必要之方法，是該項支出之費用，與上訴人之
    侵權行為仍有相當之因果關係，上訴人自應賠償被上訴人該
    項費用。
五、綜上所述，被上訴人主張系爭工地施工造成系爭房屋受損，
    應屬可採。從而，被上訴人依民法第189條但書規定請求上
    訴人給付61萬7,735元，及自起訴狀繕本送達翌日即96年12
    月27日起至清償日止，按週年利率百分之五計算之法定遲延
    利息，為有理由，應予准許。原審判命上訴人如數給付，於
    法並無不合。上訴意旨指摘原判決不當，請求廢棄改判，為
    無理由，應予駁回。
六、本件事證已明，兩造其餘攻擊防禦方法及未經援用之證據，
    經本院審酌後，核與本件之結論，不生影響，爰不一一贅述
    ，附此敘明。
七、據上論結，本件上訴為無理由，依民事訴訟法第449條第1項
    、第78條，判決如主文。
中    華    民    國    98    年    12    月    29    日
                    民事第八庭
                        審判長法  官 劉勝吉
                              法  官 鄭威莉
                              法  官 蘇芹英
正本係照原本作成。
不得上訴。
中    華    民    國    98    年    12    月    29    日
                              書記官 林初枝

司法院資訊處製作；財團法人民間司法改革基金會備份。
